【裁判字號】    98,上易,716
【裁判日期】    981222
【裁判案由】    清償借款
【裁判全文】
臺灣高等法院民事判決                 98年度上易字第716號
上  訴  人  中國信託商業銀行股份有限公司
法定代理人  乙○○○○
訴訟代理人  賴盛星律師
複  代理人  蔡美君律師
被  上訴人  甲○○
上列當事人間請求清償借款事件，上訴人對於中華民國98年6月
10日臺灣臺北地方法院97年度訴字第3802號第一審判決提起上訴
，本院於98年12月8日言詞辯論終結，判決如下：
    主  文
原判決關於駁回上訴人後開第二項之訴部分，及除確定部分外訴
訟費用之裁判廢棄。
被上訴人應再給付上訴人新臺幣陸萬伍仟玖佰拾元，及如附表
一所示之利息。
其餘上訴駁回。
第一審（除確定部分外）、第二審訴訟費用，由被上訴人負擔五
分之一，餘由上訴人負擔。
    事實及理由
一、本件上訴人之法定代理人，已於民國（下同）98年7月起由
    羅聯福變更為乙○○○○，有公司變更登記表可證。茲據乙
    ○○○○於同年8月28日具狀聲明承受訴訟（本審卷第24、
    32至33頁），核無不合，應予准許，合先敘明。
二、按第二審訴之變更或追加，非經他造同意，不得為之，但擴
    張或減縮應受判決事項之聲明者，不在此限，民事訴訟法第
    466條第1項、第255條第1項第3款分別定有明文。被上訴人
    於原審聲明求為判命：被上訴人給付上訴人新臺幣(下同)
    580,661元，及其中452,848元部分自95年7月24日起至清償
    日止，按年息20％計算之利息，及其中127,813元部分自95
    年7月21日起至清償日止，按年息11.88％計算之利息。嗣於
    本審追加其信用卡帳款452,848元利息起算日為自95年5月24
    日起算，核屬擴張應受判決事項之聲明，應予准許，亦先陳
    明。
三、上訴人主張：被上訴人於92年9月29日與伊成立信用卡契約
    ，向伊領用卡號：0000000000000000之信用卡使用，依約被
    上訴人得於特約商店記帳消費，另約定被上訴人得選擇以循
    還信用方式繳款，於當期繳款截止日前將最低應繳金額以上
    款項繳付伊，被上訴人就剩餘未付款項得延後付款，並計付
    循還利息，且得隨時清償原延後付款金額之全部或一部；被
    上訴人每期最低應繳金額為應付帳款之2％；而各筆循還利
    息之計算，係將每筆得計入循還信用本金之帳款自各筆帳款
    入帳日起，就該帳款之餘款以年息20％（即日息萬分之五點
    四七九）計算至該筆帳款結清之日止；被上訴人於當期繳款
    截止日前結清全部應付帳款，或繳款後剩餘未付款項不足
    1,000元，則當期結帳日後發生之循還信用利息，不予計收
    。茲被上訴人迄至95年5月23日止共計469,071元未為給付（
    其中消費款為452,848元），依約除應給付上開消費款項外
    ，另應給付自最後繳款截止日即95年5月23日之翌日起至清
    償日止，按年利率20％計算之利息。另被上訴人93年3月24
    日向伊請領現金卡，借款15萬元，約定自93年3月24日起至
    96年3月24日止循環動用，利息按年利率11.88％固定計算，
    每月結息一次同時滾入原本，屆期本息如數清償。於貸款有
    效期間屆滿時，如有遲延履行給付本金或利息時，除仍按上
    開利息外，其逾期清償在6個月以內者，按上開利率10％，
    超過6個月者，超過部分按上開利率20％計付違約金。詎被
    上訴人自95年7月20日後未依約清償本息，尚積欠本金
    127,813元及自95年7月21日起按年利率11.88％計算之利息
    及違約金。合計被上訴人尚欠伊580,661元（即信用卡
    452,848元＋現金卡127,813元）。至被上訴人曾向訴外人大
    眾銀行辦理之貸款389,547元，核與其當時所積欠之通信貸
    款餘額相同，伊乃推定被上訴人有抵充通訊貸款之意思，直
    接抵充該通訊貸款，是被上訴人顯已指定其應抵充之債務為
    被上訴人向伊辦理之通信貸款，本件自無民法第322條法定
    抵充規定適用之餘地。再被上訴人未能適用循環信用利率差
    別定價，乃係因被上訴人未依約繳款，違約不履行所致，本
    件信用卡及現金卡有關循環利息之約定，並無顯失公平之情
    事。爰依兩造間之信用卡使用契約及現金卡借貸之法律關係
    ，求為命被上訴人給付上訴人580,661元，及其中452,848元
    部分自95年7月24日起至清償日止，按年息20％計算之利息
    ，及其中127,813元部分自95年7月21日起至清償日止，按年
    息11.88％計算之利息之判決。
四、被上訴人則以：現金卡款項沒有疑義，惟信用卡帳目有點不
    清楚，伊曾要求上訴人提出詳細的帳目，還有信用卡的利息
    算法，現金卡與信用卡的利息不一樣。當初伊委託大眾銀行
    還帳款，並於94年6月8日匯款389,457元，伊雖未指定要還
    哪一筆帳款，惟通信貸款利息較信用卡利息低，應先清償信
    用卡，且伊願與上訴人協商還款等語置辯。
五、原審為上訴人一部勝訴、一部敗訴之判決，即判命被上訴人
    給付228,732元（含信用卡100,919元、現金卡127,813元）
    ，及自97年6月6日起至清償日止，按年息5％計算之利息，
    並駁回其餘351,929元本息之請求。上訴人就其敗訴部分，
    提起上訴，聲明：(一)原判決不利於上訴人部分廢棄。(二)被上
    訴人應再給付351,929元，及如附表二所示之利息。被上訴
    人則聲明：上訴駁回。
六、上訴人主張被上訴人於92年9月29日向伊請領卡號為0000000
    000000000號之信用卡使用，嗣被上訴人於93年3月24日向伊
    請領現金卡使用，迄95年5月23日止，被上訴人尚積欠上訴
    人信用卡帳款452,848元，迄95年7月20日止，尚積欠現金卡
    帳款127,813元未清償。又被上訴人於93年2月17日向伊申請
    通信貸款，迄94年7月間尚積欠伊389,547元。嗣因被上訴人
    向大眾商銀申請代償，伊乃將該代償款用以清償該通信貸款
    。且前開信用卡使用循環息之年息為20％、現金卡使用循環
    息之年息為11.88％、通信貸款借款年息為18％等情，有信
    用卡申請書、信用卡帳務明細、信用卡約定條款、現金卡申
    請書、借據、客戶消費明細表等為證（原審卷第5至13、15
    、28至55、107頁），復為被上訴人所不爭執，自堪信為真
    實。按約定利率，超過週年百分之二十者，債權人對於超過
    部分之利息，無請求權，民法第205條定有明文。次按消費
    者保護法第12條規定「定型化契約中之條款違反誠信原則，
    對消費者顯失公平者，無效。定型化契約中之條款有下列情
    形之一者，推定其顯失公平：一違反平等互惠原則者。二條
    款與其所排除不予適用之任意規定之立法意旨顯相矛盾者。
    三契約之主要權利或義務，因受條款之限制，致契約之目的
    難以達成者。」，消費者保護法施行細則第14條規定「定型
    化契約條款是否違反誠信原則，對消費者顯失公平，應斟酌
    契約之性質、締約目的、全部條款內容、交易習慣及其他情
    事判斷之。」，即司法對定型化契約之查審，僅在企業經營
    者濫用其締約優勢地位，以違反誠信原則，對消費者顯失公
    平之約款圖謀己利之範圍內，始加以介入，如無此依法應認
    為無效之情形，法院對當事人意思表示之契約內容即應加以
    尊重。查系爭信用卡約定條款第15條循環信用，約定以年息
    20 ％計算信用利息，系爭現金卡約定條款第3條約定借款利
    息按固定年利率18％計算，雖均屬定型化契約條款，惟其約
    定均未超過年定最高利率之限制，且被上訴人對信用卡或現
    金卡約定條款之內容，並非不能預知，其內容並無何違反強
    制或禁止規定而無效之情形。再發卡銀行即上訴人審核申請
    人即被上訴人信用情況，認已符合發卡標準時予以核發信用
    卡或現金卡，使被上訴人在無須提供任何擔保，即可在卡片
    有效期間內取得一定信用額度，如於被上訴人僅清償部分帳
    款或逾期未清償等違約情事時，約定以高於一般放款利率之
    約定利率計付循環利息，衡諸上述逾期清償等違約情事發生
    時，亦顯示信用卡個人信用風險已提高，其利率之約定，當
    無不合理之處。況信用卡或現金卡發卡銀行非僅上訴人，如
    認上訴人關於信用卡或現金卡約定利率過高，亦有權自由選
    擇向任一家發卡銀行提出申請，且信用卡為支付工具，現金
    卡亦為利用銀行給予之信用額自由借貸之工具，均非民生必
    需品，如認全部發卡銀行利率均過高，申請人忖度自身經濟
    能力，亦得選擇不申請信用卡或現金卡使用，並非不申請即
    蒙受重大不利益，是以並無申請人於訂約時處於無從選擇締
    約對象或無拒絕締約餘地之情形。至信用卡每期最低應繳金
    ，亦係發卡銀行提供予未能當期全數繳付應付帳款之持卡人
    ，延期清償之期限利益，系爭信用卡約定條款第15條亦載明
    「持卡人得選擇以循環信用方式繳款，當期繳款截止日前將
    最低應繳金額以上（或等於最低應繳金額）款項繳付貴行，
    不適用前第一項當期清償全部之應付帳款約定。持卡人就剩
    餘未付款項得延後付款，並依第三項計付循環信用利息，且
    得隨時清償原延後付款金額之全部或一部。」，即明白揭示
    繳納最低應繳金額時，未清償部分須依約定利率計算循環利
    息，則持卡人不欲支付循環利息，亦得選擇全額繳納，或未
    全額繳納時，儘速清償延後付款金額，亦難因此得繳納最低
    應繳金額之約定，推論約定利率有違反誠信用原則，對消費
    者顯失公平之處。則被上訴人審度自身經濟狀況，仍選擇接
    受上訴人信用卡及現金卡約定條款之條件，向上訴人申請信
    用卡及現金卡使用，而信用卡及現金卡約定利率均未逾民法
    最高利率年息20％之限制，即難認關於利率之約定有違反誠
    信原則，顯失公平之處，是以系爭信用卡及現金卡約定條款
    關於利率之約定，並無違反消費者保護法第12條第1項之規
    定。
七、上訴人主張被上訴人應清償信用卡款項452,848元本息及現
    金卡款項127,813元本息等語。被上訴人則辯稱93年3月23日
    至93年4月23日有1筆消費款5萬餘元非伊消費，另伊曾委託
    大眾銀行還帳款，並於94年6月8日匯款389,457元，雖未指
    定清償何欠款，惟通信貸款利息較信用卡利息低，應清償信
    用卡欠款，另通信貸款於撥款前已先計收6天利息等語。經
    查：
    (一)按對於一人負擔數宗債務，而其給付種類相同者，如清償
      人所提出之給付，不足清償全部債額時，又清償人於清償
      時，指定其應抵充之債務。清償人不為前條之指定者，依
      下列之規定，定其應抵充之債務：一債務已屆清償期者，
      儘先抵充。二債務均已屆清償期或均未屆清償期者，以債
      務之擔保最少者，儘先抵充；擔保相等者，以債務人因清
      償而獲益最多者，儘先抵充；獲益相等者，以先到期之債
      務，儘先抵充。三獲益及清償期均相等者，各按比例，抵
      充其一部，民法第321條、322條分別定有明文。
    (二)查被上訴人曾於94年6月8日透過大眾銀行匯款389,547元
      以清償其債務，此經原審法院依職權函詢大眾銀行，並有
      大眾銀行函及扣款委託書附卷可稽（原審卷第66至67頁）
      ，且為上訴人所是認，自堪信為真實。上訴人雖主張通信
      貸款利率為年息20％，被上訴人自大眾銀行匯款金額，適
      與其積欠通信貸款金額為14,286元、375,261元，合計為
      389,547元相同，因而以之抵充通信貸款之欠款等語。惟
      依被上訴人所簽立之扣款委託書以觀（原審卷第67頁），
      僅有放款行、金額及匯款帳戶之記載，並未提及係為抵償
      何筆債務；況且被上訴人當時亦係由大眾銀行職員全權處
      理，其亦不知悉清償債務之性質為何（原審卷第125頁）
      ，雖被上訴人匯款金額適與所積欠2筆通信貸款總額相同
      ，然既無其他明確指示，即無從認被上訴人指定清償通信
      貸款，應認被上訴人於清償時未指定應抵償之債務，揆諸
      前揭法條規定，即應依民法第322條規定，定其應抵充之
      債務。查被上訴人積欠之信用卡帳款，其利息係以年息20
      ％計算，而依上訴人所提通信貸款契約書所載，貸款利率
      按固定年利率18％計算（原審卷第107頁），信用卡約定
      條款約定之利率高於通信貸款契約約定之利率，先抵充信
      用卡帳款，被上訴人因清償而獲益最多，應先抵充當時所
      積欠之信用卡帳款。
    (三)查被上訴人於94年6月8日積欠信用卡帳款本金為281,657
      元，利息為4,342元，合計為285,999元，此有帳務明細可
      稽（原審卷第126頁，本審卷第25、36頁），此部分信用
      卡帳款即因清償而消滅，至上開匯款抵充信用卡帳款後剩
      餘之金額，始用以抵充當時積欠之通信貸款欠款。再被上
      訴人雖辯稱自93年3月23日至同年4月23日間有一筆消費款
      項約5萬多元，非其所為等語。惟上訴人就被上訴人所積
      欠之信用卡消費之債務452,848元，已提出繳款明細交易
      查詢為證（原審卷第28至55頁），復又於97年9月3日原審
      法院言詞辯論期日提出陳報狀對於被上訴人前揭有疑義之
      信用卡款項陳稱略以：上訴人依法於92年12月1日正式合
      併萬通銀行，而就被上訴人信用卡消費93年4月5日增加
      60,281元，係為被上訴人之原萬通銀行信用卡消費餘額灌
      入，故上訴人依法承受等情（原審卷第72頁），且提出萬
      通原始資料查詢、財政部函以為佐證（原審卷第73至76頁
      ），已足認上訴人就有疑義之信用卡款項已提出相當之證
      明，雖該金額與被上訴人辯稱有疑義之款項略有差距，但
      被上訴人亦已自承：「....，實際金額增加我並未注意，
      因為我是常態性繳款，只注意最低應繳金額，沒有查看消
      費明細」等情（原審卷第57頁背面）。據此，被上訴人既
      未能確實認定實際增加金額為何，並另提出相關證據，以
      供本院審酌，則衡諸上訴人所提出之證明及說明後，應堪
      認定上訴人主張之金額452,848元為真實，故以452,848元
      ，扣除上開已應清償消滅之285,999元後，被上訴人尚積
      欠上訴人信用卡帳款166,849元。至被上訴人另抗辯稱通
      信貸款於撥付前已先計息6日，及收取高額手續費等語（
      本審卷第44頁），縱令屬實，亦屬通信貸款抗辯之問題，
      與本件請求信用卡帳款無涉。
    (四)上訴人主張現金卡帳款之事實，業據上訴人提出現金卡申
      請書暨約定條款、放款帳戶還款交易明細（原審卷第9至
      13頁）為證，被上訴人對之並不爭執，堪信為真實，故該
      部分上訴人得請求127,813元。
    (五)綜上，被上訴人尚積欠上訴人信用卡帳款166,849元，及
      95年5月24日起，按年息20％計算之利息，積欠現金卡帳
      款127,813元，及自95年7月21日起，按年息11.88％計算
      之利息。被上訴人辯稱上訴人自95年7月23日起時隔3年不
      行使權利，有無時效問題等語。惟按請求權，因15年間不
      行使而消滅；時效消滅，自請求權可行使時起算，民法第
      125條前段、第128條前段分別定明文。而所謂請求可行使
      時，乃指權利人得行使請求權之狀態而言，又消滅時效，
      因起訴而中斷，亦為同法第129條第1項第3款所明定。查
      被上訴人係至95年5月24日起未依約清償信用卡本息，並
      因此喪失期限利益，此為被上訴人所不爭，上訴人自該日
      起即可行使其請求權，是上訴人至97年5月20日起訴請求
      被上訴人給付借款本息，仍尚未罹於時效。
八、綜上，系爭信用卡及現金卡約定條款約定之利率，並無違反
    誠信原則而顯失公平之處，其約定並非無效，而被上訴人94
    年6月8日匯款389,547元，因信用卡約定利率高於通信貸款
    約定利率，以之抵充信用卡帳款，被上訴人獲益最大，應先
    抵充信用卡帳款，故被上訴人迄今尚積欠上訴人信用卡帳款
    166,849元本息，及現金卡帳款127,813元本息。從而，上訴
    人依信用卡及現金卡約定條款之法律關係，請求被上訴人給
    付294,662元（169,849+127,813=294,662），及其中
    166,849元部分自95年5月24日起至清償日止，按年息20％計
    算之利息，其中127,813元部分自95年7月21日起至清償日止
    ，按年息11.88％計算之利息，為有理由，應予准許，逾此
    部分之請求，則為無理由，應予駁回。原審就上開應准許部
    分，僅判准被上訴人應給付228,732元，及自97年6月6日起
    至清償日，按年息5％計算之利息，而駁回其餘部分，自有
    未洽，上訴意旨求予廢棄改判，為有理由，爰由本院予以廢
    棄改判如主文第2項所示。至於上訴人之請求不應准許部分
    ，原判決為上訴人敗訴之判決，經核於法並無不合，上訴意
    旨求予廢棄改判，為無理由，應駁回其上訴。
九、本件事實已臻明確，兩造其餘攻擊或防禦之方法，經核於判
    決結果無何影響，爰不一一論述，附此敘明。
十、據上論結，本件上訴為一部有理由，一部無理由，依民事訴
    訟法第450條、第449條第1項、第79條，判決如主文。
中    華    民    國    98    年    12    月    22    日
                    民事第三庭
                        審判長法  官 林敬修
                              法  官 黃騰耀
                              法  官 吳青蓉
正本係照原本作成。
不得上訴。
中    華    民    國    98    年    12    月    23    日
                              書記官 吳碧玲
附表一：
┌──┬───┬─────┬─────────────┐
│編號│產品  │  本金    │利息                      │
├──┼───┼─────┼─────────────┤
│    │      │          │1.95年5月24日起至97年6月5 │
│ １ │信用卡│166,849元 │  日止：以年息20％計算。  │
│    │      │          │2.97年6月6日起至清償日止：│
│    │      │          │  以年息15％計算。        │
├──┼───┼─────┼─────────────┤
│    │      │          │1.95年7月21日起至97年6月5 │
│ ２ │現金卡│127,813元 │  日止：以年息11.88％計算 │
│    │      │          │  。                      │
│    │      │          │2.97年6月6日起至清償日止：│
│    │      │          │  以年息6.88％計算。      │
└──┴───┴─────┴─────────────┘
附表二：
┌──┬───┬─────┬─────────────┐
│編號│產品  │ 本金     │ 利息                     │
├──┼───┼─────┼─────────────┤
│    │      │          │1.95年5月24日起至97年6月5 │
│ １ │信用卡│452,848元 │  日：以年息20％計算。    │
│    │      │          │2.97年6月6日起至清償日止：│
│    │      │          │  以年息15％計算。        │
├──┼───┼─────┼─────────────┤
│    │      │          │1.95年7月21日起至97年6月5 │
│ 2  │現金卡│127,813元 │  日：以年息11.88％計算。 │
│    │      │          │2.97年6月6日起至清償日止：│
│    │      │          │  以年息6.88％計算。      │
└──┴───┴─────┴─────────────┘

司法院資訊處製作；財團法人民間司法改革基金會備份。
